臺灣宜蘭地方法院刑事裁定　　　　　　　 94年度聲判字第4號
聲　請　人　祥穎建設有限公司
兼
代　表　人　乙○○
共　　　同
告訴代理人　石吉村律師
被　　　告　丙○○
　　　　　　甲○○
上列聲請人因告訴被告等偽造文書等案件，不服臺灣高等法院檢
察署檢察長駁回再議之處分（94年度上聲議字第2213號），聲請
交付審判，本院裁定如下：
    主  文
聲請駁回。
    理  由
一、本件聲請人乙○○、祥穎建設有限公司以被告丙○○、甲○○涉犯偽造文書等案件，訴請臺灣宜蘭地方法院檢察署偵查
    ，經該署檢察官於民國94年5月31日以92年度偵字第9號為不
    起訴處分後，聲請人不服聲請再議，經臺灣高等法院檢察署
    於94年7月7日以94年度上聲議字第2213號認再議為無理由予
    以駁回，先此敘明。
二、聲請交付審判及補充理由意旨略以：
（一）關於被告丙○○涉嫌背信及與被告甲○○共同虛偽抵押權
      登記部份：
  １、本件被告丙○○明知自己及聲請人祥穎建設有限公司（下
      稱祥穎公司）並未對被告甲○○負有債務（或其債務僅被
      告甲○○供稱為90年間之新台幣 (下同)170萬元，關此部
      份，是否真實，原檢亦未予查明），只為保障聲請人乙○○向被告丙○○陸續借貸款項週轉之債權，竟與其妻即被
      告甲○○2人，向地政事務所設定虛偽抵押登記，登記為
      最高限額抵押權3500萬元，自係明知為不實之事項，使公
      務員登載於職務上所載之公文書，足以生損害於地政機關
      土地登記之正確性及聲請人祥穎公司與聲請人乙○○（聲
      請人乙○○為聲請人祥穎公司之實際負責人，對於祥穎公
      司所有之525建號至534建號建物，有事實上管領力），被
      告丙○○、甲○○2人之行為，應構成刑法第214條之罪。
      迺上揭不起訴處分書、駁回處分書，認為：前開設定最高
      限額抵押權3500萬元時，被告丙○○與祥穎公司予被告甲○○間，尚無實際之債權債務關係存在，無論有無締約之
      真意？是否虛偽設定抵押登記？均要難令被告丙○○與甲○○負使公務員登載不實罪嫌，不無研求之餘地？況且，
      倘依被告甲○○之供述：其債務為90年間之170萬元（似
      應有實際之債權債務關係存在），卻虛偽登記最高限額抵
      押權3500萬元，亦係虛偽不實登載。
  ２、其次，上揭最高限額抵押權3500萬元設立登記之日期，為
      91年5月13日，倘依原檢所認定聲請人乙○○與被告丙○○之「信託讓與擔保關係」，果真於91年5月23日「終止
      」，惟於91年5月13日，二人間信託讓與擔保關係，猶乃
      存在，被告丙○○並無權處分當時仍屬聲請人乙○○信託
      登記在其名下之系爭宜蘭縣蘇澳鎮○○段523地號土地，
      則被告丙○○所為，自足以生損害予聲請人乙○○，就此
      土地部分，被告丙○○亦應成立背信罪責。本件台灣高等
      法院檢察署駁回處分書認為，聲請人乙○○於91年5月23
      日，與被告丙○○簽訂第三次協議書，2人間「信託讓與
      擔保關係」尚未終止前，被告丙○○雖早於91年5月13日
      ，私擅將上述523地號「土地」，設定抵押權給被告甲○○，不應成立背信罪嫌，亦有未當（參見法務部檢察司73
      .3.28. 法73檢（二）字第3430號研究意見、法務部檢察
      司法78檢字第14420號函）。
  ３、再者，原檢所提第一、二、三次之協議書，祥穎公司均未
      列載契約內，並非契約當事人，祥穎公司不應受該3紙協
      議書之約束，從而，被告丙○○於91年5月13日，擅將523
      地號土地上屬祥穎公司所有之10戶「建物」，虛偽設定抵
      押權給被告甲○○（祥穎公司並未對被告甲○○負有債務
      ; 或其債務僅甲○○供述為90年間之170萬元）顯為其一
      己之私利，而有損害公司利益之意圖，自足生損害祥穎公
      司。核其行為，似亦應成立背信罪責。原檢未經調查逕自
      認定，被告丙○○非有意圖損害公司之利益，似嫌率斷。
（二）關於被告丙○○、藍政雄、顏召智、黃雲雀等假裝買賣，
      涉嫌偽造文書部份：
  １、按「公司登記，除設立登記為公司之成立要件外，其他登
      記，皆屬對抗要件，變更董事、監察人，固屬應登記之事
      項，但此事項之有效存在，並不以登記為其要件」（最高
      法院67年台上字第760號判例參照
      ）、「股份有限公司之新任董事長，自其就任後即生效力
      ，並非經主管機關准予變更登記後，始生效力，此觀公司
      法第12條規定，不難明瞭」（最高法院68年台上字第2337
      號判例參照）。卷查，聲請人祥穎公司原為陳阿菜（母）
      與聲請人乙○○（子）2名股東所組成，聲請人乙○○為
      聲請人祥穎公司實際負責人，於原代表人陳阿菜於93 年
      12月2日死亡前，陳阿菜即於93年3月5日，將其出資全部
      轉讓予聲請人乙○○，自此聲請人乙○○即為聲請人祥穎
      公司之唯一股東（祥穎公司為1人股東所組成），並為聲
      請人祥穎公司新任董事，執行業務並代表公司。本件一審
      檢察官為不起訴處分前，聲請人祥穎公司代表人陳阿菜即
      於93年12月2日死亡，原檢未命聲請人祥穎公司補正，逕
      列已死亡之陳阿菜為代表人，已有未當。嗣於聲請人祥穎
      公司唯一股東即聲請人乙○○，依公司法第108條第2項規
      定代行董事職權，代表公司聲請再議後，先認屬聲請「無
      理由」，將該案卷及證物送交上級法院檢察署檢察長，但
      既認其為告訴人，台灣高等法院檢察署自應定期命之補正
      ，再從實體上予以審酌處理，不得僅以再議聲請「不合法
      」，函知聲請人祥穎公司，不准聲請人祥穎公司唯一股東
      即聲請人乙○○，於公司董事陳阿菜死亡，不能行使職權
      情況下，代表（代理）祥穎公司為聲請再議之權利，既乏
      救濟之道，似與再議制度之本旨有違。且因被告丙○○等
      假買賣而積欠營利事業所得稅119萬167 9元未繳，而尚未
      經主管機關核准變更登記前，若不准聲請人乙○○代表聲
      請人祥穎公司聲請再議，亦非事理之平。
  ２、聲請人乙○○為祥穎公司之實際負責人，又為祥穎公司唯
      一股東，對於聲請人祥穎公司所有之10戶建物（為聲請人
      乙○○投資興蓋），有事實上管領力，因被告丙○○等人
      之犯罪行為，而其管領權受有侵害，亦不失為直接被害人
      ，聲請人乙○○及聲請人祥穎公司以直接被害人之資格告
      訴，接受不起訴之處分後，於法定期間內聲請再議，自屬
      合法，台灣高等法院檢察署不從實體上予以審酌處理，或
      以無理由予以駁回，卻以聲請人乙○○非直接被害人，及
      其並無代表祥穎公司聲請再議之權利，逕以再議之聲請為
      不合法，予以結案，既乏救濟途徑，猶非保護真正被害人
      之道，亦有可議。
  ３、倘依被告丙○○等人供述，聲請人乙○○個人向被告丙○○借款1319萬元，被告丙○○即取得系爭10戶房地之全部
      所有權，被告丙○○嗣即虛偽買賣移轉至其親友名下，再
      以其親家藍政雄、小姨子黃雲雀名義向金融機構借款400
      萬元與720萬元，業已取回1120萬元。亦即，被告丙○○
      等人實僅拿出199萬元（0000－0000=199），即完全取得
      系爭冷泉世家10戶房地之所有權（系爭523地號土地418.
      86平方公尺，約126.8坪，依當初乙○○向陳重光每坪買
      15萬5千元計算，土地價金約為1964萬餘元，近2千萬元、
      蓋屋工程款約1700萬元，加以整地、規劃設計、聲請建照
      、請領使用執照、支付工程尾款等，上述價值約數千萬元
      之冷泉世家10戶房地，均歸被告丙○○等人所得，獲取暴
      利）。但假買賣之營利事業所得稅119萬1679元，卻留由
      聲請人祥穎公司揹負，亦非事理之平。
  ４、復查，上揭冷泉世家建築工程款約1700萬元整地、規劃設
      計、請領執照、管銷費用開支等，亦所費不貲，被告黃雲
      雀明知所購房屋已有王陳麗娜占用及第2期加蓋工程尚在
      施工中...，被告丙○○卻代表祥穎公司，將聲請人祥穎
      公司名下之10戶建物，以1452萬元價格賠售被告丙○○之
      親家、朋友及小姨子，所得不實資金往來款項（房屋部分
      ）由丙○○個人分得1452萬元中之672萬元，其妻甲○○
      取得1452萬元中之780萬元（土地部分丙○○可獨得藍政
      雄之900萬元＋顏召智之300萬元＋黃雲雀之720萬元=1920
      萬元），更違常理。
三、經查：
（一）聲請人乙○○於89年6月28日與被告丙○○簽訂之有關卷
      附第一次「借款協議書」，其協議書內容略以：「乙○○
      （下稱乙方）邀請丙○○（下稱甲方）出資合作興建，由
      甲方提供資金1200萬元，分期貸與乙方，供支付興建房屋
      之工程款，借款期間為1年，總還款金額為1700萬元（包
      含利息及紅利500萬元），乙方於甲方支付借款之前，應
      將523地號土地移轉豋記為雙方共有各持分二分之一，及
      該土地上建物變更為雙方共同起造，並於建物完成後之所
      有權雙方各二分之一，乙方將所有借款及利息、紅利償還
      甲方之後，甲方應無條件將前開登記在甲方名義下之土地
      及起造人，全部變更為乙方名義。」則乙○○係依該協議
      書之約定，於89年6月29日將523地號土地所有權之二分之
      一移轉給被告丙○○一節是依約履行。至於89年11月29日
      乙○○與被告丙○○簽訂之卷附第二次「借款變更協議書
      」，該協議書內容略以：「丙○○（下稱甲方）提供總資
      金1700萬元於興建期間內分期貸與乙○○（下稱乙方），
      供支付興建房屋之工程款，期間一年，總還款金額為2500
      萬元（含利息及紅利800萬元），乙方願再將523地號剩下
      之應有部份二分之一所有權移轉給甲方，並將祥穎公司之
      股東及負責人變更為甲方指定人名下，乙方將所有借款及
      利息、紅利償還甲方之後，甲方應無條件將前開登記在甲
      方名下之土地過戶給乙方、及將祥穎公司負責人及全部股
      東變更為乙方指定之人。」則乙○○是依前開第二次協議
      內容，於90年2月23日又將523地號剩下之應有部份二分之
      一之所有權移轉登記給被告丙○○。並於89年12月4日將
      祥穎公司之原股東陳阿菜、乙○○等人之股東出資額轉讓
      給被告丙○○及其所指定之人，於89年12月8日向經濟部
      申請變更登記，將原祥穎公司之董事即代表人陳阿菜變更
      為被告丙○○（偵查卷1第24至27頁所附之經濟部函、祥
      穎公司股東同意書、公司變更登記表、經濟部公司執照參
      照）。是依前開第一次協議書及第二次協議書之內容，應
      可認定聲請人移轉523地號土地所有權給被告丙○○及移
      轉祥穎公司股東出資額給被告丙○○及其所指定之人，其
      目的應係為擔保被告丙○○對聲請人乙○○之債權無疑，
      其性質應屬信託讓與擔保。惟祥穎公司於89年12月8日股
      東出資額移轉登記給被告丙○○及其所指定之人時，亦同
      時登記被告丙○○為董事，是無論被告丙○○與聲請人乙○○之內部關係為何，依公司法之規定，被告丙○○自有
      代表公司執行其業務，如有關公司設定抵押權以週轉現金
      ，或出賣公司興建之房屋等，除非有意圖損害公司之利益
      ，而認對公司有背信之事實外，難認被告丙○○對信託人
      即聲請人乙○○有背信之罪嫌。另按上開抵押權於91年10
      月4日均已塗銷登記（見偵查卷1第336、337頁所附之土地
      建物異動清冊），並未遭抵押權人即被告甲○○實行抵押
      權查封、拍賣，即難認為有致祥穎公司生損害之事實，故
      聲請人乙○○指摘被告丙○○私擅將523地號土地設定抵
      押權予甲○○，亦足生損害於聲請人，其行為即成立背信
      罪嫌一節，核有誤會。
（二）聲請人乙○○又於91年5月23日與被告丙○○簽訂卷附第
      三次協議書（偵查卷1第392頁參照），該協議書內容略以
      ：「因乙○○（下稱乙方）向被告丙○○（下稱甲方）借
      款1492萬1861元（不含利息及違約金）並移轉523地號、
      祥穎公司出資額給甲方及其所指定之人以為擔保，因乙方
      屆期未能依約清償債務，故協議乙方應給付甲方2300萬元
      （含利息及違約金），又乙方前於88年11月29日以523地
      號向宜蘭縣蘇澳鎮農會借款855萬384元並設定最高限額抵
      押權980萬元，乙方同意由甲方代償，並視為乙方向甲方
      所借款項，乙方共計欠甲方3155萬384元，乙方同意以前
      開土地及祥穎公司出資額抵償前開對甲方所負之3155萬38
      4元之債務」等情，依第三次協議書之內容，因聲請人乙○○有屆期未能清償之事，經清算後，始以乙○○原本移
      轉給被告丙○○之523地號土地及讓與被告丙○○或其指
      定之人之祥穎公司股東出資額之債務擔保為抵償，則於次
      日起，乙○○與被告丙○○之上述信託讓與擔保之信託關
      係即終止，並無為他人處理事務之關係，被告丙○○於斯
      時起，所為之523地號土地所有權移轉及祥穎公司股東出
      資額之轉讓，即非涉及無權處分之問題。
（三）按最高限額抵押，抵押權成立時，可不必先有債權存在，
      其經登記抵押權，在權利存續期間發生之債權，均為該抵
      押權設定登記所擔保之債權。被告丙○○於91年5月14日
      以其所有之523地號土地，及該土地上屬祥穎公司所有之
      建物525建號至534建號建物所有權設定最高限額抵押權
      3500萬元給被告甲○○一節，因被告丙○○以為該土地之
      所有權人，本身且為該建物之所有權人祥穎公司之代表人
      ，自得有權將該土地及土地上之建物，分別以本人及祥穎
      公司代表人之身分設定抵押權給被告甲○○，尚非屬無權
      處分。且經向宜蘭縣羅東地政事務所調閱前開抵押權設定
      之登記申請書，被告丙○○以土地所有權人及該土地上建
      物所有權人祥穎公司代表人之身分於91年5月13日申請前
      開設定最高限額抵押權登記時，僅登記「共同擔保最高限
      額新台幣3500萬元正」，並無登載該抵押權所擔保債權額
      為若干（偵查卷1第496頁至507頁參照），是依前開說明
      ，縱使被告丙○○、及祥穎公司與被告甲○○間於設定最
      高限額抵押權時，尚無實際之債權債務關係存在，然因最
      高限額抵押權之法律性質，於登記時並未登記已有被擔保
      債權之存在，自屬最高限額抵押，自難令被告丙○○與甲○○負使公務員登載不實之罪嫌。
（四）據上所述，關於聲請人認被告丙○○涉嫌背信及與被告甲○○共同虛偽抵押權登記部份，已經臺灣宜蘭地方法院檢
      察署檢察官及臺灣高等法院檢察署檢察官先後調查審究，
      更就不利被告之事證詳為調查與斟酌，其不起訴處分書所
      載理由經核皆無悖離經驗法則、證據法則或論理法則，是
      聲請人仍爰引相同意旨及理由向本院聲請交付審判，實非
      有據。是聲請人此部分聲請交付審判為無理由，應予駁回
      。
（五）末按告訴人不服上級法院檢察署檢察長或檢察總長認再議
      為無理由而駁回之處分者，得於接受處分書後10日內委任
      律師提出理由狀，向該管第一審法院聲請交付審判。法院
      認為交付審判之聲請不合法或無理由者，應駁回之。刑事
      訴訟法第258條之1、第258條之3第2項前段，分別定有明
      文。聲請人認被告丙○○、藍政雄、顏召智、黃雲雀因假
      買賣，涉嫌偽造文書部份，業經臺灣高等法院檢察署另認
      此部分之再議之聲請為不合法而函知聲請人，此部分既非
      以無理由而為駁回之處分，依前揭法條之規定，非屬得聲
      請交付審判之情況，此部分聲請人聲請交付審判，為不合
      法，亦併予駁回。
四、依刑事訴訟法第258條之3第2項前段，裁定如主文。
中　　華　　民　　國　　94　　年　　10　　月　　17　　日
                  刑事第二庭   審判長法　官  林明山
                                     法　官  蘇錦秀
                                     法　官  謝佩玲
不得抗告。
以上正本證明與原本無異。
                                     書記官  藍友隆
中　　華　　民　　國　　94　　年　　10　　月　　19　　日
附錄法條
刑事訴訟法第258條之3第2項前段
法院認交付審判之聲請不合法或無理由者，應駁回之。
